【裁判字號】    95,訴,550
【裁判日期】    951226
【裁判案由】    拆屋還地
【裁判全文】
臺灣士林地方法院民事判決               95年度訴字第550號
原      告  交通部臺灣鐵路管理局
法定代理人  陳男
訴訟代理人  龔維智律師
複  代理人  甲○○
被      告  丁○○○
                        20號.
            戊○○
共      同
訴訟代理人  乙○○
被      告  己○○
                        22號.
            丙○○
上列當事人間拆屋還地事件，本院於民國95年12月12日言詞辯論
終結，判決如下：
    主  文
被告丁○○○應給付原告新台幣肆仟伍佰肆拾元，及自民國九十
五年十月三十一日起至清償日止，按年息百分之五計算之利息。
被告戊○○應給付原告新台幣萬壹仟佰陸拾壹元，及自民國
九十五年六月十五日起至清償日止，按年息百分之五計算之利息
。
被告己○○、丙○○應將坐落台北市○○區○○段四小段三五八
地號土地上如附圖所示Ｂ部分建物拆除，將土地返還予原告。
被告己○○、丙○○應給付原告新台幣玖萬捌仟伍佰貳拾伍元，
及自民國九十五年六月十六日起至清償日止，按年息百分之五計
算之利息；暨自民國九十五年六月八日起迄返還上開土地如附圖
所示Ｂ部分之日止，按月給付原告新台幣壹仟陸佰貳拾柒元。
原告其餘之訴駁回。
訴訟費用由被告丁○○○負擔十分之一、被告戊○○負擔十分之
二，被告己○○、丙○○負擔十分之六，餘由原告負擔。
本判決第一項於原告供擔保新台幣壹仟陸佰元後，得假執行；但
被告丁○○○如以新台幣肆仟伍佰肆拾元為原告預供擔保，得免
為假執行。
本判決第二項於原告供擔保新台幣壹萬壹仟元後，得假執行；但
被告戊○○如以新台幣萬壹仟佰陸拾壹元為原告預供擔保，
得免為假執行。
本判決第三項於原告供擔保新台幣拾玖萬元後，得假執行；但
被告己○○、丙○○如以新台幣壹佰壹拾陸萬玖仟佰拾陸元
為原告預供擔保，得免為假執行。
本判決第四項前段於原告供擔保新台幣萬仟元後，得假執行
；但被告己○○、丙○○如以新台幣玖萬捌仟伍佰貳拾伍元為原
告預供擔保，得免為假執行。本判決第四項後段於原告按月供擔
保新台幣伍佰伍拾元後，得假執行；但被告己○○、丙○○如按
月以新台幣壹仟陸佰貳拾柒元為原告預供擔保，得免為假執行。
原告其餘假執行之聲請駁回。
    事實及理由
一、本件原告起訴後，其法定代理人已經變更，並由變更後之法
    定代理人陳男依法聲明承受訴訟，核無不合。又被告己○○經合法通知，未於最後言詞辯論期日到場，核無民事訴訟
    法第386 條所列各款情形，爰依原告之聲請，由其一造辯論
    而為判決。
二、原告起訴主張：緣坐落台北市○○區○○段四小段358 地號
    土地（以下簡稱：系爭土地）為中華民國所有，原告為管理
    機關。惟被告戊○○所有門牌號碼台北市北投區○○○路○
    段583 巷11弄20號房屋（以下簡稱：系爭門牌20號房屋）無
    權占有系爭土地如附圖所示Ａ部分土地，被告戊○○並於民
    國95年3 月10日將系爭門牌20號房屋贈與予其配偶即被告丁○○○所有。另被告己○○、丙○○所共有門牌號碼台北市
    北投區○○○路○ 段583 巷11弄22號房屋（以下簡稱：系爭
    門牌22號房屋）亦無權占有原告所管有系爭土地如附圖所示
    Ｂ部分土地。雖被告丁○○○已於95年7 月31日將其所有系
    爭門牌20號房屋占有系爭土地部分拆除完畢；然被告以上開
    房屋無權占有原告系爭土地期間，係無法律上之原因而受利
    益，致原告受有損害。則原告除得請求被告己○○、丙○○
    將渠等共有系爭門牌22號房屋如附圖所示Ｂ部分拆除，將土
    地返還原告外，尚得依民法第179 條之規定，請求被告賠償
    自本件起訴前即95年6 月7 日起回溯5 年至返還系爭土地之
    日止之不當得利；且其金額應依土地法第105 條準用同法第
    97條規定，並審酌系爭土地附近有關渡國小，亦鄰近捷運，
    交通相當便利各節，以系爭土地申報地價年息5 ％為計算基
    準。又系爭土地於89年7 月份申報地價為22,600元，93年1
    月申報地價為22,200元；是被告戊○○應給付原告不當得利
    為自90年6 月8 日起至95年3 月9 日止計69,385元扣除被告
    戊○○已付之土地使用費22,244元後之47,141元，被告丁○○○應給付自95年3 月10日起至95年7 月31日止計5,660 元
    ，被告己○○及丙○○則應給付原告自90年6 月8 日起至95
    年6 月7 日止之不當利得計123,115 元，暨應自95年6 月8
    日起至返還系爭土地如附圖所示Ｂ部分之日止，按月給付2,
    033 元予原告等語；並聲明：（一）丁○○○應給付原告
    5,660 元，及自95年10月31日起至清償日止，按年息5 ％計
    算之利息。（二）被告戊○○應給付原告47,141元，及自起
    訴狀繕本送達翌日起至清償日止，按年息5 ％計算之利息。
    （三）被告己○○、丙○○應將坐落系爭土地上如附圖所示
    Ｂ部分建物拆除，將土地返還原告。（四）被告己○○、丙○○應給付原告123,115 元，及自起訴狀繕本送達翌日起至
    清償日止，按年息5 ％計算之利息，暨自95年6 月8 日起至
    返還上開土地之日止，按月給付原告2,033 元。（五）原告
    願供擔保，請准宣告假執行。
三、被告丁○○○及黃塗盛係以：系爭門牌20號房屋占有系爭土
    地如附圖Ａ部分建物已於本件訴訟首次開庭前拆除，對原告
    主張拆除時間為95年7 月31日並無意見；然希望原告可以不
    要請求不當得利。且系爭土地所在臨單行道，少有車輛行經
    ，與市場亦有相當距離，則原告請求之不當得利金額實屬過
    高，希望法院得以原告請求金額之半數來判決云云，資為抗
    辯；並聲明：（一）原告之訴駁回。（二）如受不利之判決
    ，願供擔保請准宣告免為假執行。
四、被告己○○及丙○○則稱：對原告主張系爭門牌22號房屋占
    有系爭土地如附圖所示Ｂ部分，已無爭執，惟願意以承租之
    方式來和解。至於原告請求不當得利部分應以房屋結構體占
    用之部分來計算，不應涵蓋雨遮面積在內。且系爭土地所在
    巷道狹窄，復為死巷，雖有捷運站在附近，交通狀況不佳，
    學區普通，如徒步方式前往市場尚需時10餘分鐘；是原告請
    求不當得利數額顯然過高云云，資為抗辯；並聲明：（一）
    原告之訴駁回。（二）如受不利之判決，願供擔保請准宣告
    免為假執行。
五、首按，國有財產權由各地國家機關使用者，名義上雖仍為國
    有，實際上即為使用機關行使所有人之權利，故對於是類財
    產，應准由管領機關起訴，代國家主張所有人之權利（最高
    法院51年台上字第2680號判例參照）。經查，系爭土地為中
    華民國所有，原告為管理機關乙節，有系爭土地登記謄本可
    稽。則原告以系爭土地所有權人之地位，提起本件拆屋還地
    之訴，其當事人自屬適格，合先敘明。次查，前為被告戊○○所有之系爭門牌20號房屋確無權占有系爭土地如附圖所示
    Ａ部分，該房屋並已由被告戊○○於95年3 月10日贈與登記
    為其配偶即被告丁○○○所有，惟其占有系爭土地如附圖所
    示Ａ部分之建物已於95年7 月31日拆除完畢；另被告己○○
    、丙○○所共有系爭門牌22號房屋則無權占有原告所管有系
    爭土地如附圖所示Ｂ部分迄今等情，已為兩造所不爭執，並
    有系爭房屋登記謄本在卷可憑，復經本院會同地政人員至現
    場現場勘測明確，有本院95年8 月28日勘驗測量筆錄及臺北
    市士林地政事務所土地複丈成果圖附卷為據，應與事實相符
    。按所有人對於無權占有或侵奪其所有物者，得請求返還之
    ，對於妨害其所有權者，得請求除去之，有妨害其所有權之
    虞者，得請求防止之，民法第767 條定有明文。從而，原告
    以系爭土地管理機關之地位，代所有人中華民國主張所有權
    人之權利，而依民法第767 條之規定，請求被告己○○、丙○○應將占有系爭土地上如附圖所示Ｂ部分所示建物拆除，
    將所占用系爭土地返還原告，洵屬有據。
六、又按，無權占有他人土地，可獲得相當於租金之利益，並致
    土地所有權人受有同額之損害，應為社會之通念；是無權占
    有人顯係無法律上之原因而受利益，土地所有權人自得依不
    當得利法則，請求返還相當於租金之利益。經查，本件被告
    分別無權占用系爭土地如附圖所示Ａ、Ｂ部分，因占用使用
    系爭土地而受有利益，並致原告受有損害，已甚明瞭。從而
    ，原告依民法第179 條之規定，以被告各人所有系爭門牌20
    、22號房屋無權占有系爭土地為由，請求被告返還於占有期
    間內所獲致相當於租金之不當得利，洵屬有據。且本件經協
    商兩造確認爭點僅為不當得利金額如何計算乙節，亦有本院
    95年12月12日言詞辯論筆錄可稽。爰就上開爭點論述之：
  (一)按城市地方房屋之租金，以不超過土地及其建築物申報總價
    額年息10％為限，土地法第97條第1 項定有明文；而所謂土
    地價額係指法定地價而言，則為土地法施行法第25條所明定
    。又土地法第148 條規定，土地所有權人依土地法所申報之
    地價為法定地價；而依平均地權條例第16條前段雖規定，舉
    辦規定地價或重新規定地價時，土地所有權人未於公告期間
    申報地價者，以公告地價百分之80為其申報地價；惟依平均
    地權條例施行細則第21條規定，公有土地之公告地價即為申
    報地價。是本院爰審酌前開規定，及系爭土地所在雖鄰近捷
    運站、惟所臨巷道狹窄、且為單行道之交通條件，市場之遠
    近，學校設立等周圍環境、生活機能之現況各節，認應以被
    告各人所占用系爭土地之時間、面積，依系爭土地申報地價
    之年息4 ％，作為計算渠等應給付原告相當於租金之不當得
    利之準據，始為允當。
  (二)被告己○○及丙○○雖抗辯：系爭門牌22號房屋突出於結構
    體外之雨遮，不應計入計算不當得利之占有系爭土地面積內
    云云。然按，土地所有權，除法令有限制外，於其行使有利
    益之範圍內，及於土地之上下，民法第773 條定有明文；亦
    即土地所有權以占有、使用、收益、處分為其內容，於其行
    使有利益之範圍內，及於土地之上下，而不得超越所有土地
    之界線以外。經查，被告己○○、丙○○所有系爭門牌22號
    房屋之雨遮既超過渠等所有土地之界線之外，而突出於原告
    所有系爭土地之上空，顯已妨礙原告就系爭土地之使用，被
    告己○○及丙○○亦因此而獲有利益甚明。從而，原告主張
    ：於計算被告己○○、丙○○之不當得利時，亦應將系爭門
    牌22號房屋之雨遮占用面積一併計入等語，於法自無不合。
  (三)據此計算，則原告依不當得利之法律關係，請求被告給付之
    金額應如附表所示（計算式亦詳附表）。
七、綜上所述，原告依民法767 條之規定及不當得利之法律關係
    ，於請求被告丁○○○給付原告4,540 元，及自95年10月31
    日起至清償日止，按年息5 ％計算之利息；請求被告戊○○
    應給付原告31,361元，及自95年6 月15日起至清償日止，按
    年息5 ％計算之利息；請求被告己○○、丙○○應將系爭土
    地上如附圖所示Ｂ部分房屋拆除，將土地返還予原告；及請
    求被告己○○、丙○○應給付原告98,525元，及自95年6 月
    16日起至清償日止，按年息5 ％計算之利息，暨自95年6 月
    8 日起迄返還系爭土地如附圖所示Ｂ部分之日止，按月給付
    原告1,627 元之範圍內，為有理由，應予准許。逾此部分，
    則無理由，應予駁回。兩造陳明願供擔保，聲請宣告假執行
    或免為假執行，經核原告勝訴部分，合於法律規定，爰分別
    酌定相當之擔保金額宣告之；原告其餘假執行之聲請，因訴
    之駁回而失所依據，不予准許。
八、因本件事證已臻明確，兩造其餘主張、陳述及所提之證據，
    經審酌均與判決結果不生影響，爰不一一論列，附此敘明。
九、據上論結，原告之訴為一部有理由，一部無理由，依民事訴
    訟法第385 條第1 項前段、第79條、第85條第1 項但書、第
    390 條第2 項、第392條判決如主文。
中    華    民    國    95    年    12    月    26    日
                  民事第二庭  法  官  李瑜娟
以上正本證明與原本無異。
如對本判決上訴須於判決送達後20日內向本院提出上訴狀。
中    華    民    國    96    年     1    月    2     日
                              書記官  李秀蘊
附表：（計算式）
(一)依系爭土地登記謄本及地價查詢系統表所載，系爭土地自89年
  7 月起之申報地價為每平方公尺22,600元，自93年1 月起之申
  報地價為每平方公尺22,200元
(二)如附圖所示Ａ部分占有系爭土地13.02 平方公尺，如附圖所示
  Ｂ部分占有系爭土地21.98 平方公尺（如土地複丈成果圖所示
  ）。
(三)被告戊○○占有期間自90年6 月8 日起至95年3 月9 日止：
  自90年6 月8 日至92年12月31日：
    22,600 元×13.02 平方公尺×4 ％＝11,770 元
                             （元以下4 捨5入；以下均同）
    11,770元÷12＝981元（月）
    (981元×30) ＋ (981 元×24/31)＝29,430元＋759元
     ＝30,189 元
  自93年1 月1 日起95年3 月9 日：
    22,200元×13.02平方公尺×4％＝11,562元
    11562元÷12＝964元（月）
    (964元×24)＋(964元×9/31)＝23,136元＋280元
    ＝23,416元
  應扣除戊○○已付之土地使用費22,244元
  ＊被告戊○○總計應給付不當得利為31,361元
(四)被告丁○○○占用期間自95年3 月10日起至95年7 月31日止：
  (964元×4)＋ (964 ×22/31)＝3,856 元＋684 元＝4,540 元
  ＊丁○○○總計應給付不當得利為4,540元
(五)被告己○○、丙○○占有期間自90年6月8日起迄今：
  自90年6月8日至92年12月31日：
    22,600元×21.98平方公尺×4％＝19,870元
    19,870元÷12＝1,656元（月）
    (1,656元×30) ＋ (1,656 元×24/31)＝49,680元＋1,282
    元
    ＝50,962 元
  自93年1月1日至95年6月7日：
    22,200元×21.98平方公尺×4％＝19,518元
    19,518元÷12＝1627元（月）
    (1,627元×29) ＋ (1,627 元×7/30) ＝47,183元＋380 元
    ＝47,563元
  自95年6月8日起迄今：
    ─應按月給付1,627元
  ＊總計被告丙○○及己○○應給付原告98,525元，並應自95年
    6 月8 日起迄返還土地之日止，按月給付原告1,627元


司法院資訊處製作；財團法人民間司法改革基金會備份。
